【裁判字號】    92,再易,16
【裁判日期】    921029
【裁判案由】    聲請再審
【裁判全文】
臺灣臺中地方法院民事裁定  九十二年度再易字第一六號
    再審原告    乙○○
                甲○○
    再審被告    丙○○
右當事人間請求清償借款事件，再審原告對於中華民國九十一年十一月十五日本院九
十一年度簡上字第三七五號及中華民國九十二年二月二十七日本院九十一年度再易字
第三０號所為確定判決，提起再審之訴，本院裁定如左：
    主      文
再審之訴駁回。
再審訴訟費用由再審原告連帶負擔。
    事實及理由
一、再審原告之聲明及陳述：
  (一)聲明：1.本院九十一年度簡上字第三七五號確定終局判決及九十一年度再易字第
    三０號再審判決再審原告敗訴部分均廢棄，廢棄部分駁回再審被告之請求。2.前
    審、前再審及本件再審之訴訟費用由再審被告負擔。
  (二)陳述：
    1.按民事訴訟法第四百九十六條第一項第一款：「適用法規顯有錯誤者」，同條
      項第十三款：「當事人發現未經斟酌之證物，可得使用該證物者。」，得提起
      再審之訴。本件本院九十一年度簡上字第三七五號前審確定終局判決，判決再
      審原告應給付再審被告新台幣（下同）二十九萬五千元及其利息，無非以：「
      上訴人（按即再審被告）主張被上訴人（按即再審原告）乙○○於九十年間允
      諾願返還借款等情，核與被上訴人乙○○自承：九十年間曾告知上訴人，訴外
      人杜賢託的繼承人為了繳遺產稅的事在行政訴訟，抵押權設定也還沒塗銷，等
      到土地事務解決後，杜賢託的繼承人可以得到三千坪土地，即可還錢等語相符
      （本院九十一年十一月一日言詞辯論筆錄參照），雖被上訴人另辯以係訴外人
      杜賢託委由被上訴人乙○○向上訴人商借，並非被上訴人親借云云，惟此僅屬
      杜賢託與被上訴人乙○○內部如何結算之另一問題，不影響被上訴人乙○○與
      上訴人間之債務關係，故上訴人主張被上訴人在九十年間就前揭債務已為承認
      ，即堪採信」等語，為其論據。再審原告以九十年間就前揭債務已為承認，確
      係附有停止條件，前審於條件無成就前，就判決再審原告應為償還，確為適用
      法規顯為錯誤者，聲請再審。詎再審不察亦以：「按再審原告乙○○與再審被
      告間，既存有系爭借款債務，因乙○○及連帶保證人甲○○未按期清償，經再
      審被告向主債務人乙○○催討，其表示於杜賢託繼承人就繼承土地之糾紛後，
      即可清償系爭借款債務，其真意無非在表達為何遲未清償之事由，顯然再審原
      告乙○○就再審被告主張之借款債權存在，已有承認之觀念通知，並請求再審
      被告諒解其遲未清償之原因，另再審原告乙○○於再審被告請求清償時，為承
      認之行為，該行為係就他方請求權存在之單方觀念表示，性質上無附停止條件
      之可能，再審原告主張其上開承認債務，承諾清償行為，係附有停止條件之法
      律行為，於系爭繼承財產糾紛解決前，再審被告對再審原告無請求權，原審判
      決認定有所違誤，自無可採」，駁回再審之請求。
    2.惟查再審被告於九十年七月提出於前審之上訴理由狀載明：「完全無視上訴人
      於原審九十一年六月十二日提出之準備書狀‧‧‧明載被告乙○○先以其有與
      他人合夥購買坐落‧‧‧土地，因信託登記人死亡，需經訴訟取得該土地所有
      權，待訴訟確定後即可返還。詎料，至民國八十一年間被告乙○○雖或判決勝
      訴，取得土地。卻仍又藉詞待土地抵押權塗銷訴訟解決後，再返還原告借款」
      ，足見再審原告乙○○為上項承諾時，若非附有信託予訴外人杜賢託之財產遺
      產行政訴訟終結、所有權移轉登記完成及抵押權設定塗銷，再審原告乙○○完
      整的取得信託於訴外人杜賢託之財產所有權時，始為清償之附有停止條件之承
      諾，否則經驗法則上，再審被告之前審上訴理由狀不應有上述自承之意思表示
      。
    3.另再審原告在前揭上訴理由狀亦主張：「民法第九十九條第一項明載『附停止
      條件之法律行為，於條件成就時，發生效力』。既然，被上訴人乙○○對上訴
      人承諾：待其土地事務解決後，才返還借款。則雙方時效起算理因上揭新約定
      而改變」。再審被告確實自承，時效應自附有停止條件之法律行為，於條件成
      就時起算，本件訴外人杜賢託之遺產稅行政訴訟、所有權移轉登記及抵押權設
      定塗銷登記，皆尚未完成，再審原告尚未完整的取得信託於訴外人杜賢託之財
      產所有權即再審原告乙○○之土地事務尚未解決，時效自無從起算。本院前審
      及前再審皆判決再審原告於附有停止條件之法律行為，尚未成就時就應償返再
      審原告二十九萬五千元，其判決當然適用法規顯有錯誤。
    4.末查，再審原告甲○○除引用主債務人之上述之再審理由外，再審原告甲○○
      所擔保之借款憑證支票八張金額六十萬六千元，既經主債務人乙○○收回，因
      債之更新，另簽發二十九萬五千本票乙張予再審被告，則再審原告甲○○因所
      擔保之六十萬六千元借款憑證已不存在，保證責任當然亦已不存在。又再審原
      告甲○○之保證責任為自共立保證書之七十四年十一月十九日起至八十九年十
      一月十九日止十五年，再審被告未於十五年內請求再審原告甲○○履行保證責
      任，再審原告甲○○之保證責任已時效完成，前審及前再審仍判決再審原告甲
      ○○亦負連帶責任，實亦適用法規顯有錯誤。
二、經查本件再審原告係就本院九十一年度簡上字第三七五號確定終局判決及九十一
    年度再易字第三０號再審判決提起再審之訴，茲分別說明如下：
  (一)就本院九十一年度再易字第三０號判決部分：
    1.按對於再審之訴之確定判決提起再審之訴者，必須主張該再審之訴之確定判決
      有法定再審理由，不得主張原訴訟之確定判決有再審理由，逕對於再審之訴之
      確定判決提起再審之訴，如有此種情形，法院應依民事訴訟法第五百零二條第
      一項規定，以再審之訴不合法裁定駁回之（楊建華「問題研析民事訴訟法(二)三
      三三頁參照）。
    2.經查再審原告與再審被告之借款糾紛，經本院九十一年度簡上字第三七五號判
      決後，再審原告乙○○、甲○○二人對該判決提起再審之訴，本院分九十一年
      度再易字第三０號審理，並於九十二年二月二十七日駁回再審原告之訴，而觀
      諸該九十一年度再易字第三０號民事判決所載，可知：
      (1)再審原告係以：本件借款確為再審原告乙○○代訴外人杜賢託向再審被告所
        借用，再審原告乙○○僅係向再審被告說明，訴外人杜賢託雖於八十二年十
        二月十日去世，但其繼承人於遺產稅行政訴訟終結及塗銷抵押權判決確定後
        ，得由中興汽車駕駛訓練班取得部分土地，屆時以本省人為先人還債，以免
        先人輪迴之苦的觀念，杜賢託之繼承人應會還給再審被告借款本金，縱使認
        為再審原告乙○○上項說明，係對再審被告為承諾，亦為附有杜賢託之遺產
        稅行政訴訟終結及抵押權設定塗銷，再審被告乙○○取得土地所有權後，始
        為清償之附停止條件承諾，惟杜賢託之繼承人江春桃等六人，迄今未將其等
        所繼承台中縣太平市○○段二三三之一地號等十六筆土地及建號三三四、三
        三五號房屋所有權移轉登記予再審原告乙○○，且上述不動產之抵押權登記
        亦未塗銷，是本件附有停止條件之承諾，條件尚未成就，原審判決再審原告
        應給付再審被告二十九萬五千元及其利息，顯然抵觸民法第九十九條第一項
        之規定；又原審判決既認定系爭借款應於九十年十二月三十一日時效完成，
        再審被告舉證九十年間再審原告向其為前述承諾，斯時效尚未完成，何需再
        審原告之承諾，再審原告並未於九十年十二月三十一日時效完成後，對再審
        被告有清償借款之承諾，關於此部分原審判決顯然適用法律顯有錯誤；另再
        審原告甲○○部分，更因原借款六十萬六千元之保證責任，其後債務結算時
        ，本金已改為二十九萬五千元，債務已經更新，甲○○就更新後之債務應已
        毋庸負保證責任，原判決認再審原告甲○○應負連帶清償之責，亦有違背法
        令；再者，原確定判決就足以影響判決之台中縣太平市調解委員會調解書、
        台灣高等行政法院準備書狀及土地登記謄本等重要證據，漏未斟酌或屬發現
        未經斟酌之證據，為此依法提起再審等語為由，提起再審之訴。
      (2)而本院上開再審判決駁回再審原告之訴，係以：系爭借款債務原審係認定
        為再審原告乙○○向再審被告所借，並非存在於再審被告及訴外人杜賢託之
        間，是再審原告乙○○辯稱：系爭借款係受杜賢託之託而借款，亦僅是再審
        原告乙○○說明借款之動機，即再審原告乙○○係向再審被告借款，並於借
        款後轉而交付予杜賢託使用而已，是原審認定系爭消費借貸契約存在於再審
        原告乙○○及再審被告之間，並無違誤；且認定再審原告上開辯詞僅足說明
        其借款之用途，縱屬真實，亦僅為再審原告乙○○與杜賢託兩人就其間之債
        權債務關係，與再審被告所得主張之借用物返還請求權無涉，於法亦無違誤
        之處。按請求權，因十五年間不行使而消滅。但法律所定期間較短者，依
        其規定；利息、紅利、租金、贍養費、退職金及其他一年或不及一年之定期
        給付債權，其各期給付請求權，因五年間不行使而消滅，民法第一百二十五
        條、第一百二十六條分別定有明文。本件再審原告乙○○既有向再審被告借
        款，且原審判決依再審原告乙○○交付用以支付借款之本票，其到期日為七
        十五年十二月三十一日，因而認定，兩造約定系爭借款清償期為七十五年十
        二月三十一日，顯符事理，是原審判決依法認定系爭借款本金部分，消滅時
        效完成日為九十年十二月三十一日，並無違誤。再者，消滅時效，因請求
        、承認、起訴而中斷。時效中斷者，自中斷之事由終止時，重行起算（民法
        第一百二十九條第一項、第一百三十七條第一項）。所謂承認，指義務人向
        請求權人表示是認其請求權存在之觀念通知而言，又承認不以明示為限，默
        示的承認，如請求緩期清償、支付利息等，亦有承認之效力（最高法院五十
        一年台上字第一二一六號判例參照）。本件再審被告於原審主張再審原告乙
        ○○於九十年間，因再審被告向其催討，再審原告乙○○有向再審被告承認
        系爭借款債務之事實，而再審原告乙○○於原審中亦自陳：「．．．判決是
        我給他（即再審被告）的，但與本件無關，我是告訴他，是杜賢託要向他借
        錢，叫我開票給上訴人（即再審被告），不是我向他借的，杜賢託之繼承人
        為了繳遺產稅的事在行政訴訟，抵押權設定也沒有塗銷，等到解決後，杜賢
        託的繼承人可以得到三千坪的土地，就可以還他錢。因為民間習慣上，繼承
        人繼承財產後，通常會替被繼承人還債」等語，按系爭借款債務確存在再審
        原告乙○○及再審被告之間（再審原告甲○○為連帶保證人），已如前述，
        再審原告乙○○於再審被告向其催討時，表示「杜賢託之繼承人為了繳遺產
        稅的事在行政訴訟，抵押權設定也沒有塗銷，等到解決後，杜賢託的繼承人
        可以得到三千坪的土地，就可以還他錢。」等語，按再審原告乙○○與再審
        被告間，既存有系爭借款債務，因乙○○及連帶保證人甲○○未按期清償，
        經再審被告向主債務人乙○○催討，其表示於杜賢託繼承人就繼承土地之糾
        紛後，即可清償系爭借款債務，其真意無非在表達為何遲未清償之事由，顯
        然再審原告乙○○就再審被告主張之借款債權存在，已有承認之觀念通知，
        並請求再審被告諒解其遲未清償之原因，是原審判決認再審原告乙○○於九
        十年間，就再審被告主張之系爭借款債務存在，有承認之事實，而依法認定
        該借款之消滅時效應重行起算，至再審被告於九十一年二月十一日起訴時（
        聲請支付命令視為起訴），並未罹於時效，於法無違。另再審原告乙○○於
        再審被告請求清償時，為承認之行為，該行為係就他方請求權存在之單方觀
        念表示，性質上無附停止條件之可能，再審原告主張其上開承認債務，承諾
        清償行為，係附有停止條件之法律行為，於系爭繼承財產糾紛解決前，再審
        被告對再審原告無請求權，原審判決認定有所違誤，自無可採。另再審原
        告所提之台中縣太平市調解委員會調解書、台灣高等行政法院準備書狀及土
        地登記謄本等證據，均係再審原告用以證明杜賢託之繼承人就繼承財產尚有
        糾紛未決，惟系爭借款債務為兩造間之糾葛，與訴外人杜賢託與再審原告乙
        ○○間之糾紛無涉，再審原告不得以杜賢託之繼承人就其等繼承財產之糾紛
        未為解決，拒絕再審被告之請求，已如前述，是上述證據與再審被告得否請
        求再審原告給付借款無涉，再審原告執此主張有再審理由，實屬無據。再
        審原告甲○○另辯以：其僅就六十萬六千元借款負連帶保證責任，因其後債
        務結算時，本金已改為二十九萬五千元，已有債之更改，其就新債務應毋庸
        負連帶保證責任等語。惟按債之更改，謂成立新債務而消滅舊債務之契約。
        我國民法關於債之更改未設明文，然學說仍承認有更改契約，其要件須：(甲)
        須有舊債務存在；(乙)須有新債務之成立；(丙)有債之要素之變更；(丁)須有更改
        意思；(戊)須有適法之當事人。兩造對於再審原告乙○○與再審被告在七十五
        年四月九日結算前揭債務，並簽發上開各二十九萬五千元、一十四萬五千四
        百四十元之本票二紙並不爭執，核其性質僅在釐清既存債務之數額，而非成
        立更改契約，而有成立新債務，並消滅舊債務之意思，再審原告甲○○抗辯
        其保證債務，因再審原告乙○○及再審被告間有債之更改而消滅，指摘原確
        定判決違背法令云云，即屬無據等語，資為論據。
    3.本上所述，本件再審原告對本院九十一年度再易字第三０提起本件再審之訴，
      其所執之理由，仍係主張本院九十一年度簡上字第三七五號之民事確定判決有
      再審理由為由，逕對本院九十一年度再易字第三０號民事確定判決提起再審之
      訴，則再審原告既未提出本院九十一年度再易字第三０號民事確定判決有何法
      定再審理由，揆諸首揭說明，其提起本件再審之訴為不合法，應逕以裁定駁回
      之。
  (二)就本院九十一年度簡上字第三七五號判決部分：
    按提起再審之訴，應於三十日不變期間內為之，民事訴訟法第五百條第一項定有
    明文。本件本院九十一年度簡上字第三七五號判決後，該判決於九十一年十一月
    二十日送達於再審原告，有送達證書附該民事卷可稽，乃再審原告遲至九十二年
    三月二十四日始提起本件再審之訴，顯已逾三十日之不變期間，其再審之訴為不
    合法，應予駁回
  (三)綜上所述，本件再審之訴為不合法，爰依法逕以裁定駁回之。
三、據上論結，本件再審之訴為不合法，依民事訴訟法第五百零二條第一項、第九十
    五條、第八十五條第二項，裁定如主文。
中      華      民      國    九十二    年      十      月    二十九    日
                                    臺灣臺中地方法院民事第三庭
~B審判長法官  林清鈞
~B法      官  洪堯讚
~B法      官  李悌愷
右為正本係照原本作成
不得抗告
中      華      民      國    九十二    年      十      月    二十九    日
~B法院書記官  洪加芳


司法院資訊處製作；財團法人民間司法改革基金會備份。
